【裁判字號】    99,訴,720
【裁判日期】    991202
【裁判案由】    重傷害未遂
【裁判全文】
臺灣屏東地方法院刑事判決               99年度訴字第720號
公  訴  人  臺灣屏東地方法院檢察署檢察官
被      告  郭正忠
指定辯護人  本院公設辯護人  張宏惠
上列被告因重傷害未遂案件，經檢察官提起公訴（99年度偵字第
5289號），本院判決如下：
    主  文
郭正忠傷害人之身體，累犯，處有期徒刑陸月，如易科罰金，以
新臺幣壹仟元折算壹日。
    事  實
一、郭正忠前因施用毒品、偽證、竊盜等案件，經法院判處有期
    徒刑1 年、10月、6 月、8 月確定，經減刑為有期徒刑6 月
    、5 月、3 月、4 月，定應執行刑為1 年1 月，於民國97年
    1 月31日縮短刑期執行完畢。詎猶不知悔改，明知其與胞妹
    郭寶玉間具有家庭暴力防治法第3 條第4 款之家庭成員關係
    ，竟於99年5 月10日16時許，在屏東縣內埔鄉○○村○○路
    802 巷1 號馬文雄住處，因向郭寶玉索錢未果而惱羞成怒，
    基於傷害之犯意先徒手毆打郭寶玉，並在該處拿取鐵槌1 支
    敲擊郭寶玉頭部及左上肢數次，致郭寶玉受有腦震盪、顏面
    瘀血、頭皮撕裂傷、左上肢挫傷等傷害，為警據報查獲並扣
    得前開鐵槌1 支。
二、案經郭寶玉訴由屏東縣政府警察局內埔分局報請臺灣屏東地
    方法院檢察署檢察官偵查起訴。
    理  由
一、按傳聞法則之重要理論依據，在於傳聞證據未經當事人之反
    對詰問予以核實，乃予排斥，惟若當事人已放棄對原供述人
    之反對詰問權，於法院審判時表明同意該等傳聞證據可作為
    證據，基於證據資料愈豐富，愈有助於真實發現之理念，並
    貫徹刑事訴訟法修法加重當事人進行主義之精神，確認當事
    人對於證據能力有處分權之制度，傳聞證據經當事人同意作
    為證據，法院認為適當者，亦得為證據；另當事人於調查證
    據時，對於傳聞證據表示「沒有意見」、「對於證據調查無
    意見」，而未於言詞辯論終結前聲明異議，應視為已有將該
    等傳聞證據採為證據之同意，刑事訴訟法第159 條之5 定有
    明文。除前開所述部分外，檢察官、被告及辯護人於本院審
    理時就本判決引用之各項證據資料屬審判外之言詞或書面陳
    述，知有刑事訴訟法第159 條第1 項不得為證據之情形，均
    表示無意見（本院卷第44頁），而未於言詞辯論終結前聲明
    異議，本院審酌上開證據資料作成時之情況，並無任何違法
    取證之不適當情形，且對於被告涉案之事實具有相當之關聯
    性，依刑事訴訟法第159 條之5 規定，認具有證據能力。
二、上開被告郭正忠徒手及持鐵鎚傷害告訴人郭寶玉之事實，業
    據被告坦承不諱，核與證人即告訴人郭寶玉及證人馬文雄於
    警詢、偵訊或本院審理時證述情節相符，並有照片10幀、龍
    泉榮民醫院診斷證明書、扣押物品清單附卷可稽及鐵鎚1 支
    扣案可資佐證，足認被告自白與事實相符，應堪採信，本件
    事證明確，被告傷害犯行堪以認定。
三、公訴意旨雖認被告係基於重傷害犯意而持鐵鎚毆打告訴人，
    因認被告涉犯刑法第278 條第3 項、第1 項之重傷害未遂罪
    嫌云云，惟被告堅詞否認有何殺人犯意及犯行，辯稱：我有
    打我妹妹，是因為她拿我的錢，我不是故意打她的頭，本來
    要打她的後背，打第2 下時鐵鎚的頭飛出去才打到她的頭，
    我只有傷害而已等語。經查：
  (一)按刑法上使人受重傷之罪，以行為人於犯罪當時具有使人受
    重傷之故意，為其不可或缺之要件。又使人受重傷未遂與普
    通傷害之區別，應以加害時有無致人重傷之故意為斷。至於
    被害人受傷之部位以及加害人所用之兇器，有時雖可藉為認
    定有無重傷故意之心證，究不能據為絕對之標準（最高法院
    70年度台上字第2578號、55年台上字第1703號、69年度台上
    字第5155號、77年度台上字第4246號裁判意旨參照）。是行
    為人有無重傷害之主觀犯意，尚須依據各項客觀具體情狀以
    為推求。
  (二)告訴人郭寶玉於本院審理證稱：當時被告跟我要殘障補助的
    錢，我不要給他，他先用拳頭打我，打到我流鼻血，之後又
    用鐵鎚打我，敲我的後腦勺，敲了好幾下，第一下比較用力
    ，鐵鎚是馬文雄的，他拿鐵鎚打我身上我有用手擋，打幾下
    我不記得了，後來馬文雄他媽媽及馬文雄給他錢他就走了，
    我和他感情普普通通，他是為了跟我要錢才用鐵鎚打我，一
    邊打一邊跟我要錢，還耍脾氣，他打我時我坐著，沒有還手
    ，接著我就走到外面去，我願意原諒他，不希望他關很久等
    語明確（本院卷第56至58頁），核與被告上開供稱其為要錢
    而毆打告訴人情節相符。依據告訴人郭寶玉前開所述，被告
    為其兄長，與其並無深仇大恨，感情普通，被告行兇時亦未
    口出取其性命或對其生命、身體不利之言語，僅一再提及要
    索討金錢，且於獲得金錢後立即離去，並不關心其作為有無
    使告訴人受重傷，是被告是否有重傷害告訴人之動機，非無
    疑義。
  (三)被告行兇當時，並未以其男性優勢體格及體力壓制告訴人，
    亦無阻止告訴人行動而極力以鐵鎚擊打，告訴人被毆當時尚
    可自由行走至屋外，業如前述，衡諸常情，若被告真有重傷
    害故意，大可倚仗優越體能以鐵鎚重擊告訴人脆弱之五官，
    或將告訴人牽制在其實力支配範圍下以利其施暴，此舉較易
    達成重傷之目的，惟被告並未如此，其所辯尚非無據。至卷
    附龍泉榮民醫院診斷證明書固記載郭寶玉受有腦震盪、顏面
    瘀血、頭皮撕裂傷、左上肢挫傷之傷害，惟揆諸前揭說明，
    被害人受傷部位及加害人所用兇器，有時雖可藉為認定有無
    重傷故意之心證，究不能據為絕對之標準，查被告施暴時並
    未訴諸優勢體格或阻擋告訴人行動，以遂行其重傷害目的，
    自難僅以被告使用鐵鎚造成告訴人頭部受傷，即全然不顧案
    發當時之其他狀況遽認被告有重傷害之故意。
  (四)況告訴人於警詢供稱：被告之前有對我實施暴力行為，本案
    我要提出傷害告訴等語詳實（警卷第5 至6 頁），核與證人
    馬文雄於警詢證稱：被告到屋內問郭寶玉有沒有錢，郭寶玉
    說沒有錢，被告就用拳頭打郭寶玉，又拿屋內的鐵鎚打郭寶
    玉，後來我給被告200 元他就離開等情相符（警卷第7 頁）
    。查證人馬文雄與被告並無特別情誼，衡情自無迴護被告之
    必要，前上開證詞應屬真實可採，足徵被告當時僅為索討些
    許金錢始毆打告訴人，參以在場之告訴人及證人馬文雄均認
    被告只有使告訴人受傷之故意，益見被告當時並無實施其他
    舉措使告訴人或證人馬文雄察覺被告有何重傷害故意，是從
    當時客觀情狀以觀，被告主觀上並無重傷害胞妹郭寶玉之故
    意無誤。
  (五)綜上，依據告訴人及證人馬文雄所述，被告於毆打告訴人過
    程中均在討錢，並無挾身體體能之優勢與告訴人扭打，亦無
    口出重傷告訴人之言語，告訴人逃至屋外被告並未再行追出
    ，證人馬文雄交付被告200 元後，被告立即離去，參以被告
    與告訴人為同胞兄妹，交情普通，並無恩怨之情形下，衡諸
    論理及經驗法則，僅能認定被告有傷害告訴人之犯意及行為
    ，尚難以被告持鐵鎚造成告訴人頭部受傷，即認被告當時有
    重傷害告訴人之犯意。
四、核被告所為，係犯刑法第277 條第1 項之傷害罪。公訴意旨
    認被告係犯刑法第278 條第3 項、第1 項之重傷害未遂罪嫌
    云云，容有未洽，惟起訴之基本事實相同，起訴法條應予變
    更。爰審酌被告雖坦承傷害犯行，惟其僅因細故即持鐵鎚毆
    打其妹告訴人郭寶玉，迄今尚未賠償告訴人之損害，告訴人
    所受傷害程度非輕，及被告犯罪之動機、目的、手段等一切
    情狀，量處如主文所示之刑，並依其職業、資力、社會地位
    等節，諭知易科罰金之折算標準，以資懲儆。至被告為本件
    傷害犯行所用之鐵鎚1 把，非屬被告所有，業據證人馬文雄
    陳述如上，爰不予沒收之諭知，附此敘明。
據上論斷，應依刑事訴訟法第299 條第1 項前段、第300 條，刑
法第277 條第1 項、第41條第1 項前段，刑法施行法第1 條之1
，判決如主文。
本案經檢察官劉昀到庭執行職務。
中    華    民    國    99    年    12    月    2     日
                  刑事第一庭    審判長法  官  潘正屏
                                      法  官  黃紀錄
                                      法  官  翁世容
以上正本證明與原本無異。
如不服本判決應於收受判決後10日內向本院提出上訴書狀，並應
敘述具體理由；其未敘述上訴理由者，應於上訴期間屆滿後20日
內向本院補提理由書（均須按他造當事人之人數附繕本）「切勿
逕送上級法院」。
中    華    民    國    99    年    12    月    2     日
                                      書記官  張孝妃
附錄本案論罪科刑法條：
中華民國刑法第277條第1項
傷害人之身體或健康者，處3 年以下有期徒刑、拘役或1 千元以
下罰金。

司法院資訊處製作；財團法人民間司法改革基金會備份。
